【裁判字號】    99,家訴,220
【裁判日期】    991206
【裁判案由】    確認婚姻關係不成立
【裁判全文】
臺灣桃園地方法院民事判決             99年度家訴字第220號
原      告  湯秀惠
被      告  湯昆偉
上列當事人間請求確認婚姻關係不成立事件，本院於中華民國99
年11月22日言詞辯論終結，判決如下：
    主  文
確認原告與被告間之婚姻關係不成立。
訴訟費用由被告負擔。
    事實及理由
一、原告起訴主張略以：原告當時年僅16歲，須法定代理人親筆
    簽章始可，然結婚證書上所有文字均係出自一人手筆，非所
    有相關人等均親自在其上簽名，兩造當時只有登記結婚，並
    無公開之儀式。日後，原告長期受到精神上之壓力與虐待，
    雖曾同意被告搬到原告家中居住，然曾多次與被告協議離婚
    不成，且於協議時所衍生之激烈爭吵，導致影響原告家人及
    鄰居之生活作息，原告所生之恐懼，有時還須靠藥物治療才
    能控制，實無法再繼續與被告共同生活。而兩造之婚姻僅持
    結婚證書向戶政主管機關登記兩造於民國82年1 月12日結婚
    ，惟從無舉行結婚之公開儀式，故兩造雖於戶籍上登記為夫
    妻關係，但並未符合民法第982 條第1 項所規定之結婚要件
    ，婚姻關係自不成立，爰提出戶籍謄本、診斷證明書、結婚
    證書影本等各一份為證，並聲明：請求確認兩造間之婚姻關
    係不成立。
二、被告陳述略以：當時被告18歲，原告16歲，因為原告已懷孕
    ，雙方家長有默許我們結婚，後來有先辦訂婚儀式，考量還
    年輕，收入不好，想說費用省下來，有與原告討論過此事，
    原告也同意，其家長也認同，認為相愛就可以結婚，也希望
    將小孩順利生下來。結婚證書是被告爺爺寫的，媒人的章是
    媒人自己蓋的，當時向岳父拿章蓋章，岳父也知道。我們只
    有訂婚有擺筵席，但結婚確實沒有擺筵席，也沒有公開之結
    婚儀式，只是拿結婚證書去戶政機關辦理於民國82年1 月12
    日結婚之結婚登記等語。
三、得心證之理由：
    (1)、按民事訴訟法第568 條第1 項所定婚姻無效之訴與確認
        婚姻成立或不成立之訴，兩者不同。所謂確認婚姻不成
        立之訴，係主張無結婚之事實而有婚姻之形式，至於婚
        姻無效之訴，則係主張有結婚之事實而其結婚行為無效
        而言（最高法院86年度台上字第483 號判決意旨參照）
        。本件原告主張兩造未依民法第982 條第1 項之規定舉
        行公開儀式，亦無結婚之事實，僅在戶籍上為結婚之登
        記而受推定有婚姻之形式，依照最高法院上揭之判決意
        旨，自屬婚姻不成立之問題，應認係屬於民事訴訟法第
        568 條第1 項確認婚姻不成立之訴，先予敘明。
    (2)、再按結婚應有公開之儀式及二人以上之證人；又結婚有
        違反第982 條第1 項之方式者，無效，修正前民法第98
        2 條、第988 條第1 款定有明文（按該規定於民國96年
        5 月23日修正；於民國97年5 月23日生效）。而關於親
        屬之事件，在修正前發生者，除本施行法有特別規定外
        ，不適用修正後之規定，修正親屬法施行法第1 條後段
        亦有明定。又上揭所謂結婚應有公開儀式，係指結婚當
        事人應行定式之禮儀，使不特定人得以共聞共見，認識
        其等為結婚為已足，最高法院51年台上字第551 號著有
        判例。本件兩造係於上揭民法修正前之民國82年1 月12
        日結婚，而親屬法施行法就此部分又無特別規定應適用
        修正後之規定，依上揭規定，本件兩造結婚之要件自應
        適用修正前之民法規定，亦先說明。
    (3)、本件原告主張兩造固曾持書立之結婚證書至戶政機關辦
        理兩造於民國82年1 月12日結婚之結婚登記，然兩造並
        未舉行任何公開儀式等事實，有其提出之戶籍謄本、結
        婚證書影本等各一份為證，並經證人即結婚證書上載主
        婚人之一亦即被告之父湯煥榮到庭證述明確【按稱「訂
        婚我有到場，結婚那一天那一日我都不知道」（參見本
        院民國99年11月22日言詞辯論筆錄）】。此外，訊之被
        告亦自陳兩造確沒有公開之結婚儀式，為了節省費用，
        才逕持結婚證書去辦理結婚登記等語【「（按問：是否
        有收到起訴狀繕本？被告有何答辯？）有，當時是十八
        歲，我太太十六歲，她是因為先懷孕，我們是雙方家長
        有默許我們結婚，後來有先辦訂婚儀式，考量還年輕，
        收入不好，想說費用省下來，我有與太太討論過此事，
        她也同意，對方家長也認同，認為相愛就可以結婚，也
        希望將小孩生下來。結婚證書是我爺爺親手寫的，蓋章
        的部分是請媒人蓋章，當時向岳父拿章蓋章，他也知道
        。我們只有訂婚有擺宴席，結婚沒有，我們是拿結婚證
        書在82年1 月12日去戶政辦理登記」、「（按問：兩造
        訂婚是有訂婚儀式，是否有結婚的公開儀式？）沒有公
        開儀式」（參見同上筆錄）】。依上列證據，堪信原告
        之主張為真實。
    (4)、承上，兩造間之結婚既未舉行公開之結婚禮儀，無法使
        不特定人得以共聞共見，知悉其為結婚，揆諸前揭說明
        ，兩造之結婚自屬不成立。且兩造間因戶籍資料上登記
        之婚姻關係仍存在，致原告有被認定為被告配偶之危險
        ，堪認原告有即受確認判決之法律上利益。從而，原告
        訴請確認兩造間婚姻關係不成立，即屬正當，依法應予
        准許。
四、據上論結：本件原告之訴為有理由，依民事訴訟法第78條，
    判決如主文。
中    華    民    國    99    年    12    月    6     日
                        家事法庭法  官  鄭新後
上列正本證明與原本無異。
如對本判決不服，應於本判決送達後20日向本院提出上訴狀（須
按對造人數提出繕本並繳納第2 審裁判費），上訴於台灣高等法
院。
如委任律師提起上訴，應併繳納第二審裁判費4,500元。
中    華    民    國    99    年    12    月    6     日
                                書記官  許家齡

司法院資訊處製作；財團法人民間司法改革基金會備份。
